ACORDAO-COMPLETO-2407078

ACÓRDÃO 4085/2021 ATA 7/2021 - PRIMEIRA CÂMARA

VISTOS, relatados e discutidos estes autos de Tomada de Contas Especial instaurada pelo Fundo Nacional de Desenvolvimento da Educação contra João José Gonçalves de Souza Lima, ex-prefeito do Município de Maracaçumé/MA, em razão da não comprovação da boa e regular aplicação dos recursos repassados por meio Programa Dinheiro Direto na Escola (PDDE) e do Programa Nacional de Alimentação Escolar (PNAE) no exercício de 2008;
ACORDAM os Ministros do Tribunal de Contas da União, reunidos em sessão da Primeira Câmara, ante as razões expostas pelo relator:
9.1. considerar revéis a Construtora Fenix Ltda. - ME e Luís Alberto Plasencia Aguirre, para todos os efeitos, com fundamento no art. 12, § 3º, da Lei 8.443/1992, dando-se prosseguimento ao processo;
9.2. rejeitar as alegações de defesa de Adalberto Pinheiro de Araújo;
9.3. julgar irregulares as contas de Luís Alberto Plasencia Aguirre, de Adalberto Pinheiro de Araújo e da Construtora Fenix Ltda. - ME, com fundamento nos arts. 1º, inciso I, 16, inciso III, "b" e "c", 19 e 23, III, da Lei 8.443/1992, e condená-los, em regime de solidariedade, ao pagamento da quantia a seguir especificada, com a fixação do prazo de quinze dias, a contar da notificação, para que comprovem, perante o Tribunal (art. 214, inciso III, alínea "a", do Regimento Interno do TCU) , o recolhimento da dívida ao Instituto Federal de Educação, Ciência e Tecnologia de Pernambuco, atualizada monetariamente e acrescida dos juros de mora, calculados a partir da data discriminada, até a data do recolhimento, na forma prevista na legislação em vigor:
	DATA DA OCORRÊNCIA
	VALOR ORIGINAL

	11/5/2010
	R$ 304.127,23

9.4. aplicar aos responsáveis, a seguir discriminados, a multa individual prevista no art. 57 da Lei 8.443/1992, nos valores especificados, com a fixação do prazo de quinze dias, a contar das notificações, para comprovarem, perante o Tribunal (art. 214, inciso III, alínea "a", do Regimento Interno) , o recolhimento da dívida ao Tesouro Nacional, atualizada monetariamente, desde a data do presente acórdão até a dos efetivos recolhimentos, se forem pagas após o vencimento, na forma da legislação em vigor:
	RESPONSÁVEL
	VALOR

	Luís Alberto Plasencia Aguirre
	R$ 200.000,00

	Adalberto Pinheiro de Araújo
	R$ 200.000,00

	Construtora Fenix Ltda. - ME
	R$ 200.000,00

9.5. autorizar a cobrança judicial da dívida, caso não atendidas as notificações, nos termos do art. 28, inciso II, da Lei 8.443/1992, c/c o art. 219, inciso II, do Regimento Interno do TCU;
9.6. encaminhar cópia desta deliberação ao Procurador-Chefe da Procuradoria da República no Estado de Pernambuco, nos termos do art. 16, § 3º, da Lei 8.443/1992 c/c o art. 209, § 7º, do Regimento Interno do TCU, para adoção das medidas que entender cabíveis;
9.7. enviar cópia do presente acórdão aos responsáveis e ao Instituto Federal de Educação, Ciência e Tecnologia de Pernambuco, para ciência.

Tomada de contas especial instaurada em razão da não comprovação da boa e regular aplicação dos recursos repassados por meio Programa Dinheiro Direto na Escola (PDDE) e do Programa Nacional de Alimentação Escolar (PNAE) no exercício de 2008.

Primeira Câmara

Instituto Federal de Educação, Ciência e Tecnologia de Pernambuco.

3. Interessados/Responsáveis:
3.1. Interessados: Instituto Federal de Educação, Ciência e Tecnologia de Pernambuco (10.475.689/0001-64); Secretaria de Educação Básica (00.394.445/0124-52)
3.2. Responsáveis: Adalberto Pinheiro de Araújo (XXX.323.744-XX); Construtora Fenix Ltda (07.517.437/0001-46); Luis Alberto Plasencia Aguirre (XXX.585.444-XX).

13.1. Ministros presentes: Benjamin Zymler (na Presidência), Walton Alencar Rodrigues (Relator), Vital do Rêgo e Jorge Oliveira.
13.2. Ministros-Substitutos presentes: Augusto Sherman Cavalcanti e Weder de Oliveira.

ACORDAO-COMPLETO-2541488

Acórdão 4264/2022 - Primeira Câmara

ACORDAO-COMPLETO-2478479

Acórdão de Relação 7988/2021 - Primeira Câmara

Acórdão de Relação

Luís Alberto Plasencia Aguirre

WALTON ALENCAR RODRIGUES

Adoto, como relatório, a instrução de peça 94, que contou com anuência do corpo diretivo da SecexTCE (peças 95 e 96) , bem como do Ministério Público junto ao TCU (peça 97) .
"INTRODUÇÃO
1.	Trata-se de tomada de contas especial (TCE) instaurada pelo Instituto Federal de Educação, Ciência e Tecnologia do Sertão Pernambucano (IFES Sertão) , em desfavor dos Srs. Adalberto Pinheiro de Araújo, Luís Alberto Plasencia Aguirre, servidores daquela universidade, e da empresa Construtora Fenix Ltda. - ME, em razão de pagamentos por serviços não executados no Contrato 122/2008, o qual tinha como objeto a construção da unidade de ensino do campus de Ouricuri.
HISTÓRICO 
2.	As irregularidades destas contas foram certificadas pela Controladoria-Geral da União (CGU) e tiveram ciência do Ministro de Estado (peça 8, p. 57-62; peça 9, p. 1-2) . 
Apuração no órgão instaurador
3.	Na instrução inicial (peça 11) , há o registro detalhado do histórico da fase interna destas contas, reproduzido, em parte, a seguir (itens 4-12 desta instrução) , uma vez que os fatos descritos são indispensáveis para a análise que ora se realiza.
4.	Os servidores referidos foram designados pela Reitoria do Instituto para atuar na fiscalização das obras. Concluídos os trabalhos, foram apontadas irregularidades, versando sobre pagamentos efetuados à contratada por serviços que não estavam previstos na planilha orçamentária contida no projeto básico, matéria apurada por meio de sindicância. 
5.	Com base em informações contidas em laudo técnico-pericial elaborado pela empresa Mota e Andrade Engenharia Ltda. (peça 2, p. 14-125; peça 3, p. 1-7) , contempladas com medições efetuadas pela fiscalização, planilhas e valores pagos à contratada (peça 3, p. 8-48; peça 4, p. 1-6) , além de outros documentos não constantes dos autos, o relatório final de sindicância (peça 4, p. 7-11) traz as seguintes conclusões: 
5.1	A construtora abandonou os trabalhos antes de sua conclusão.
5.2	O projeto básico das obras não era suficientemente detalhado, como exige o art. 6º, inciso IX, da lei 8.666/93.
5.3	Os fiscais não permaneciam em tempo integral nas obras, pois desempenhavam outras funções na instituição, inclusive em outros campi.
5.4	O Sr. Luís Alberto Plasencia Aguirre declarou em depoimento que pagou por quantitativos não executados para compensar quantitativos executados em outros serviços, os quais eram insuficientes, de acordo com a previsão na planilha orçamentária, o que ilustra as deficiências do projeto básico.
5.5	O contrato, no valor original de R$ 2.862.326,45, foi aditivado para R$ 3.419.733,71, sofrendo, portanto, um reajuste de 19,47%.
5.6	Do valor total pago, de R$ 3.013.472,43, correspondia a serviços realmente executados apenas a importância de R$ 2.552.088,95.
5.7	O valor de R$ 465.266,63, correspondente aos serviços pagos e não realizados, foi confrontado com o total dos valores referentes aos serviços executados e não pagos (eis que não constantes da planilha) , o qual correspondia a R$ 161.139,40, donde se extraiu o montante dos pagamentos a maior, no total de R$ 304.127,23.
5.8 	Devido ao estágio da obra, já concluída, em diversos itens não foi possível aferir os respectivos quantitativos executados, pressupondo-se nos cálculos a sua plena execução, conforme a planilha.
5.9	Alguns itens foram substituídos por outros, estão inconclusos, não correspondem exatamente às especificações do projeto ou foram instalados de forma defeituosa, ou ainda estão incompletos, além de outras imperfeições que prejudicam a segurança da construção ou sua funcionalidade plena.  
6.	Instaurado o processo administrativo disciplinar, o seu relatório final (peça 4, p. 27-45; peça 5, p. 1-12) , além de endossar, em linhas gerais, as conclusões da sindicância, por seu turno e em linhas sintéticas, postula o seguinte: 
6.1	As falhas na elaboração do projeto básico não são as causas determinantes do prejuízo incorrido pelo erário, mas a conduta dos acusados em atestar e autorizar pagamentos de serviços, em caráter qualitativo e quantitativo, diversos dos efetivamente realizados.
6.2	O servidor Luiz Alberto Plasencia Aguirre teve conduta consciente e comissiva, no sentido da inclusão de serviços não realizados em planilha de medição, gerando prejuízo ao erário e locupletamento ilícito de terceiro, agindo com dolo direto.
6.3    	Esse mesmo servidor era o verdadeiro encarregado de elaborar as medições, sendo pouco relevante a participação dos demais.
6.4	O servidor Adalberto Pinheiro de Araújo "participou do procedimento de fiscalização, elaboração das planilhas de medição para pagamento e atesto de notas fiscais", ao menos das medições 2 a 6 e 13 a 15 e tinha pleno conhecimento dos fatos, até mesmo por ter mencionado em reunião que procederia à glosa de pagamento por serviços não compensados.
6.5	O referido servidor, apesar de não formado em Engenharia Civil, mas detentor de curso técnico de edificações, possuía qualificação profissional para essa tarefa, uma vez que é especialista em desenhos técnicos e elaborou o projeto arquitetônico e estrutural para construção do campus de Ouricuri, tendo recebido o valor de R$ 6.000,00 pelo trabalho.
6.6	Não ficou comprovada nos autos a alegada pressão de autoridades superiores para que as obras fossem rapidamente concluídas.
6.7	O servidor foi responsável por apenas 57,70% das medições.
6.8	Não há comprovação cabal de que o Sr. Adalberto Pinheiro de Araújo participava das medições em campo, pois os depoimentos testemunhais nesse sentido seriam contraditórios, o que lhe serviria como circunstância atenuante.
6.9	Haveria "culpa grave" em sua conduta, em especial nas três últimas medições, pois já haviam sido suscitadas irregularidades na execução das obras, com vários serviços inacabados.
6.10	O servidor José Ismar Gonçalves de Souza, o qual também atestou as medições 9 e 11, Chefe do Departamento de Planejamento, Obras, Licitações, Convênios e Contratos, respondia a processo de sindicância para apurar eventual responsabilidade no tocante às deficiências do projeto básico ou outras anomalias associadas à essa contratação específica. 
7.	Com base nessas conclusões, bem como em manifestações posteriores da Procuradoria Federal, (Parecer 105/2013 - AGU/PGF/PF/IF Sertão - PE - peça 5, p. 13-16 e Nota Técnica 23/2013 - AGU/PGF/PF/IF SERTÃO - PE - peça 5, p. 24-26) , foi instaurada a tomada de contas especial. Paralelamente, na esfera disciplinar, o servidor Luiz Alberto Plasencia Aguirre foi demitido e o servidor Adalberto Pinheiro de Araújo recebeu uma suspensão de 60 dias (peça 5, p. 17-21) , decisões do Reitor ratificadas pelo Conselho Superior do Instituto (peça 5, p. 27-35) e publicadas no Diário Oficial da União (peça 5, p. 36) . 
8.	Os responsáveis foram notificados da instauração da tomada de contas especial (peça 5, p. 57-61) , e ofereceram manifestações (peça 5, p. 37-39; p. 42-57; 62-77; peça 6, p. 1-2) . 
9.	Tendo ocorrido apresentação de laudo técnico (peça 6, p. 13-71) de teor contestatório àquele ofertado pela empresa Mota e Andrade Engenharia Ltda. (peça 2, p. 14-125; peça 3, p. 1-7) , e que houvera embasado a imputação de débito, atendendo recomendação da Procuradoria Federal no Parecer 00250/2015/PROC/PF/IFSERTÃO PERNAMBUCANO/PGF/AGU, de 13/8/2015 (peça 7, p. 69-80) , foi ouvida a área técnica competente da entidade, que se pronunciou por meio do Memo 131/2015 - DIERO (peça 7, p. 90-91) , apontando incongruências metodológicas que desqualificariam as conclusões obtidas pelo Laudo Técnico (peça 6, p. 13-71) . 
10.	Em seguida, o tomador de contas decidiu, também orientado pelo retrocitado parecer da Procuradoria Federal, no sentido de incluir no polo passivo da tomada de contas especial a empresa executora das obras, a Construtora Fênix Ltda. - ME (peça 7, p. 92-94) . 
11.	A referida foi igualmente multada, por decisão da Reitoria da instituição (peça 8, 5-7) , mas sua notificação, pelas vias usuais, restou frustrada (peça 8, p. 23-27) , pois o prédio existente no endereço disponível estava desocupado. Foi procedida, então, à notificação editalícia (peça 8. p. 32) . 
12.	Foi emitido o relatório do tomador de contas (peça 8, p. 33-44) , o qual foi posteriormente chancelado pela auditoria interna do Instituto (peça 8, p. 52-55) . 
Apuração no TCU
13.	Na instrução precedente (peça 57) , há o registro detalhado do histórico da fase externa destas contas, até o presente momento, reproduzido, em parte, a seguir (itens 14-18 desta instrução) , uma vez que contém a medida preliminar realizada e o exame dos elementos acostados aos autos que resultaram na citação ora em análise. 
14.	Foi realizada diligência ao IFES Sertão para que encaminhasse a seguinte documentação: a) o projeto básico referente às obras de construção da unidade de ensino do campus de Ouricuri, bem como o processo de contratação da empresa encarregada da prestação desse serviço; b) o processo licitatório referente à contratação da empresa Construtora Fenix, para a execução das obras referidas, bem como toda a documentação referente à execução contratual, inclusive diário de obras; c) a íntegra dos processos de sindicância e administrativos disciplinares instaurados, estejam concluídos ou não, para a apuração das condutas de agentes, públicos ou não, relacionadas com as irregularidades aventadas na concepção ou execução dessas obras.
15.	Essa medida preliminar foi proposta levando-se em consideração a insuficiência do acervo probatório para o dimensionamento do débito total e sua imputação individualizada aos responsáveis, cuja definição igualmente demandava análises complementares. 
16.	Foram acostados aos autos elementos novos (peças 22-52) contendo a quase totalidade das informações/documentação demandadas (resumo do conteúdo delas encontram-se na instrução precedente) . Citam-se os documentos e parte do conteúdo deles, para o deslinde da análise: 
16.1	Ação de Execução Fiscal proposta pelo IFES Sertão (peças 22-24) em desfavor da construtora, para a cobrança de valores pagos a maior em virtude de falhas nas medições da obra, bem como multas contratuais pelo abandono da obra e pela apresentação de carta-fiança falsa; 
16.2	Documentos atinentes à Sindicância (peça 25) , como relatório da CGU referente à construção do Campus Ouricuri (destacou pagamento a maior por serviços não executados e registrou que a equipe de fiscalização não realizou inspeção física após as medições, não verificou os valores especificados nas medições apresentadas pela construtora e autorizou pagamento integral de itens medidos que claramente estavam incompletos) ; Termos de Inquirição de alguns servidores (entre eles os responsáveis) ; Laudo técnico-pericial elaborado pela empresa Mota e Andrade Engenharia Ltda. e Relatório final da sindicância (complementado) ;
16.3	Neste documento, constou, entre outras, as seguintes informações: a) o projeto básico com nível de precisão inadequado e falhas na execução do projeto básico da obra não contribuíram para a má execução de itens de serviços ou medição de serviços não executados; b) os quantitativos das planilhas de medições eram aferidos pelo servidor Luís Alberto Plasencia Aguirre. Este e o servidor Adalberto Pinheiro de Araújo assinaram os boletins de medições;
16.4	Documentos atinentes ao Processo Administrativo Disciplinar (peças 47-51) , como Termos de Depoimento de Testemunha, documento intitulado de "Termo de Indiciação" da Comissão do PAD, Relatório Final da Comissão do PAD e diversos documentos colhidos à época, tais como documentos fiscais e planilhas/boletins de medições;
16.5	Diário de Obra (peça 43) , em cujos registros não se verificou apontamentos ligados aos fatos tratados nestas contas; 
16.6	Documentos atinentes ao processo licitatório (peças 26-34) para contratação de empresa especializada em engenharia para conclusão das obras remanescentes Campus Ouricuri;
16.7	Documentos atinentes ao processo licitatório (peças 35-42, 44-46 e 52) para contratação de empresa especializada em engenharia para execução das obras do Campus Ouricuri.
17.	O IFES Sertão apresentou quase a totalidade da documentação solicitada, à exceção do processo de contratação da empresa encarregada do projeto básico. Todavia, entende-se que tais elementos não são necessários para a análise ora realizada, conforme abordado adiante. 
18.	A partir da análise realizada na instrução precedente, propôs-se citação dos responsáveis arrolado nestes autos, ou seja, os servidores que efetivamente realizaram a fiscalização do contrato e atestaram as medições e/ou notais fiscais (ou seja, atestaram a execução integral dos serviços que, como levantado, parte deles não foram executados) e a empresa beneficiária dos pagamentos indevidos, para que apresentassem suas alegações de defesa para a ocorrência "pagamentos por serviços não executados no Contrato 122/2008". 
EXAME TÉCNICO
19.	Na instrução precedente (peça 57) , houve a delimitação das responsabilidades pela ocorrência de dano apurado nestas contas, envolvendo a apuração dos fatos, a identificação dos responsáveis e a quantificação do dano ao erário, dando ensejo a proposta de citação solidária deles (dos servidores do IFES Sertão e da empresa contratada) , que teve a anuência do corpo dirigente da unidade técnica (peças 58-59) . As citações foram realizadas nos seguintes termos:
ALEGAÇÕES DE DEFESA quanto à irregularidade detalhada a seguir: 
a) Irregularidade: pagamentos por serviços não executados no Contrato 122/2008 (decorrente da Concorrência 1/2008) , entre o Centro Federal de Educação Tecnológica de Petrolina e a empresa Construtora Fênix Ltda., para execução total da obra de construção da Unidade Descentralizada do CEFET Petrolina na cidade de Ouricuri-PE, campus de Ouricuri. Os serviços pagos não executados estão discriminados na planilha de Levantamento dos Serviços do relatório de Auditoria e Laudo Técnico elaborado pela empresa Mota e Andrade Engenharia Ltda., contempladas com medições efetuadas pela fiscalização, planilhas e valores pagos a contratada (peça 2, p. 91-104; peça 25, p. 219-232 dos autos) ; 
b) Conduta: atestar como realizada e merecedora de pagamento parcela dos serviços relativos ao Contrato 122/2008, cujo objeto era a execução total da obra de construção da Unidade Descentralizada do CEFET Petrolina na cidade de Ouricuri-PE, campus de Ouricuri, maior que a efetivamente executada; (dos servidores) 
b) Conduta: receber pagamentos por serviços sem comprovação da sua efetiva execução, relativos ao Contrato 122/2008, cujo objeto era a execução total da obra de construção da Unidade Descentralizada do CEFET Petrolina na cidade de Ouricuri-PE, campus de Ouricuri; (da empresa) 
20.	Apenas o Sr. Adalberto Pinheiro de Araújo, por meio de seu procurador constituído, apresentou defesa, permanecendo silente o Sr. Luís Alberto Plasencia Aguirre a empresa Construtora Fenix Ltda. - ME. 
21.	A tabela acostada aos autos acerca do acompanhamento de comunicações processuais (peça 92) , e o exame de outras peças nos autos, indica que houve a ciência do Sr. Luis, por meio de ofícios (peças 61 e 87) , encaminhados ao seu endereço indicado na Receita Federal do Brasil, cujo aviso de recebimento foi datado de 23/7/2019 (o primeiro aviso foi devolvido - peças 65 e 89) . Quanto à empresa, houve tentativas frustradas por meio de ofícios (peças 62 e 86) também encaminhados ao seu endereço indicado naquele órgão, conforme cópia dos avisos de recebimento (peças 63 e 88) ; por conseguinte, houve sua citação por meio de edital, publicado no DOU em 29/10/2019 (peças 90-91) .
22.	Preliminarmente, cumpre tecer breves considerações sobre a forma como são realizadas as comunicações processuais no TCU. A esse respeito, destacam-se o art. 179, do Regimento Interno do TCU (Resolução 155, de 4/12/2002) e o art. 4º, inciso III, § 1º, da Resolução TCU 170, de 30/6/2004, in verbis:
Art. 179. A citação, a audiência ou a notificação, bem como a comunicação de diligência, far-se-ão:
I - mediante ciência da parte, efetivada por servidor designado, por meio eletrônico, fac-símile, telegrama ou qualquer outra forma, desde que fique confirmada inequivocamente a entrega da comunicação ao destinatário;
II - mediante carta registrada, com aviso de recebimento que comprove a entrega no endereço do destinatário;
III - por edital publicado no Diário Oficial da União, quando o seu destinatário não for localizado
 (...) 
Art. 3º As comunicações serão dirigidas ao responsável, ou ao interessado, ou ao dirigente de órgão ou entidade, ou ao representante legal ou ao procurador constituído nos autos, com poderes expressos no mandato para esse fim, por meio de:
I - correio eletrônico, fac-símile ou telegrama;
II - servidor designado;
III - carta registrada, com aviso de recebimento;
IV - edital publicado no Diário Oficial da União, quando o seu destinatário não for localizado, nas hipóteses em que seja necessário o exercício de defesa.
Art. 4º. Consideram-se entregues as comunicações:
I - efetivadas conforme disposto nos incisos I e II do artigo anterior, mediante confirmação da ciência do destinatário;
II - realizadas na forma prevista no inciso III do artigo anterior, com o retorno do aviso de recebimento, entregue comprovadamente no endereço do destinatário;
III - na data de publicação do edital no Diário Oficial da União, quando realizadas na forma prevista no inciso IV do artigo anterior.
§ 1º O endereço do destinatário deverá ser previamente confirmado mediante consulta aos sistemas disponíveis ao Tribunal ou a outros meios de informação, a qual deverá ser juntada ao respectivo processo.
 (...) 
21.	Bem se vê, portanto, que a validade da citação via postal não depende de que o aviso de recebimento seja assinado pelo próprio destinatário da comunicação, o que dispensa, no caso em tela, a entrega do AR em "mãos próprias". A exigência da norma é no sentido de o Tribunal verificar se a correspondência foi entregue no endereço correto, residindo aqui a necessidade de certeza inequívoca. Nesse caso, a citação do Sr. Luís Alberto Plasencia Aguirre (peça 61) foi entregue recebido no endereço constante da base de dados da Receita Federal, conforme AR de peça 89.
23.	No tocante à citação da Construtora Fênix Ltda. por edital, sendo aplicável, em caráter subsidiário, a legislação processual civil vigente aos processos de controle externo do TCU, na forma do art. 298 de seu Regimento Interno, e inexistente detalhamento, na Resolução TCU 170/2004, sobre os requisitos de validade das notificações que compõem a fase externa da tomada de contas especial, deve-se analisar a situação já sob a égide do código de processo civil vigente (lei 13.105/2015) , eis que os fatos são posteriores a sua alongada vacatio legis, que teve termo final em 18/3/2016. O código, no capítulo referente à comunicação dos atos processuais, assim dispõe: 
Art. 256.  A citação por edital será feita:
I - quando desconhecido ou incerto o citando;
II - quando ignorado, incerto ou inacessível o lugar em que se encontrar o citando;
III - nos casos expressos em lei.
§ 1o Considera-se inacessível, para efeito de citação por edital, o país que recusar o cumprimento de carta rogatória.
§ 2o No caso de ser inacessível o lugar em que se encontrar o réu, a notícia de sua citação será divulgada também pelo rádio, se na comarca houver emissora de radiodifusão.
§ 3o O réu será considerado em local ignorado ou incerto se infrutíferas as tentativas de sua localização, inclusive mediante requisição pelo juízo de informações sobre seu endereço nos cadastros de órgãos públicos ou de concessionárias de serviços públicos.
24.	Fredie Didier Jr. (in Curso de Direito Processual Civil, 19ª Edição, 2016, Editora Juspodivm, vol. 1, p. 696) , leciona sobre o assunto: 
 (...) O local de citação é ignorado quando não se tem qualquer informação sobre o local onde se encontra o citando. O local de citação é incerto quando, embora se saiba em que território se possa encontrar o citando, não se tem o endereço. O local é inacessível quando, embora conhecido, não se possa lá realizar a citação, em razão de guerra, epidemia, calamidade pública, etc. 
25.	Prossegue ainda o doutrinador baiano, ressaltando que, pelo novo regramento, ainda em suas palavras, "a lei estabelece uma presunção legal absoluta de desconhecimento ou incerteza do local da citação" quando presentes os pressupostos do art. 256, § 3º da lei 13.105/2015.
26.	A jurisprudência específica do TCU sobre o assunto ecoa tal entendimento, deixando inconteste que, atendidos os pressupostos próprios desta medida excepcional, quais sejam, a caracterização do destinatário como em local ignorado, incerto ou inacessível, é válida a citação ficta:  
A citação por edital só pode ser aceita se o destinatário não for localizado nos seus endereços disponíveis nos autos, ainda que distintos daquele constante da base cadastral do CPF (Acórdão 3022/2011-TCU-Segunda Câmara | Relator: AROLDO CEDRAZ) ; 
Antes de promover a citação por edital, o TCU, para assegurar a ampla defesa, deve buscar ao máximo outros meios possíveis para localizar e citar o responsável, nos limites da razoabilidade, a exemplo das medidas previstas no art. 6.º, inciso II, da Resolução-TCU 170/2004, fazendo juntar aos autos documentação ou informação comprobatória dos diferentes meios experimentados que restaram frustrados, como também da impossibilidade em localizá-lo, demonstrando, quando for o caso, que ele está em lugar ignorado, incerto ou inacessível, procedimento que deve ser adotado mesmo quando for lançada pelos Correios a informação "não procurado" no cartão de aviso de recebimento da comunicação processual remetida ao responsável (Acórdão 4851/2017-TCU-Primeira Câmara | Relator: AUGUSTO SHERMAN) . 
A não localização do responsável no endereço constante do Cadastro de Pessoas Físicas da Receita Federal (CPF) não é capaz de gerar, por si só, a presunção de que a pessoa se encontra em lugar desconhecido e incerto para justificar a notificação por edital em processo do TCU. Devem ser realizados outros procedimentos que permitam a conclusão de que foram efetuados significativos esforços para localizar o responsável, a exemplo de pesquisas junto a cadastros de órgãos públicos (ex. departamento de trânsito) ou concessionárias de serviços públicos (ex. empresas de telefonia e de fornecimento de energia elétrica) , ou mesmo pesquisas na internet, incluindo redes sociais (Acórdão 1323/2016-TCU-Plenário - Rel. BENJAMIN ZYMLER) .
27.	Transcorrido o prazo regimental fixado e mantendo-se inerte aqueles responsáveis, em que pese terem sido regularmente citados, conforme já exposto, impõe-se que sejam considerados revéis. Cabe, portanto, dar prosseguimento ao processo, para todos os efeitos, conforme prevê o art. 12, § 3º, da Lei 8.443/1992. Aproveitam-lhes, se for o caso, os argumentos aduzidos em relação ao outro responsável, no que concerne às circunstâncias objetivas, com base no art. 161 do Regimento Interno do TCU.
Defesa
28.	A defesa do Sr. Adalberto (peça 67) , apresentada tempestivamente, foi enviada com documentação que foi anexa aos autos (peças 68-85) . Os argumentos da defesa e os elementos por ela apresentados estão sintetizados a seguir.
28.1	O defendente não causou nenhum dano ao erário, nunca atuou como ordenador de despesas e muito menos autorizou o pagamento de despesas que não tenham sido efetivamente executadas.
28.2	O defendente encontra-se aposentado e não possui as notas de empenhos para realizar a prestação de contas (informa que tais documentos encontram-se arquivados no Instituto) .
28.3	A má elaboração (deficiência) do projeto básico e consequente necessidade de adequação ao longo da obra trouxe reflexo na atuação da comissão de fiscalização. Aquele projeto, considerado insuficiente pela CGU (conforme Solicitação de Auditoria 232836/4) , que registrou que a inegável insuficiência do projeto básico deu origem à grande parte dos contratempos enfrentados na obra, maculou a boa execução do contrato, dificultando a atuação do defendente.
28.4	Se ocorreu irregularidade na implantação do Campus do IF-Sertão em Ouricuri-PE, esta foi provocada pela imperícia, ou quem sabe desídia, dos responsáveis pela elaboração do projeto básico do aludido prédio, este uma cópia do elaborado para a cidade de Floresta-PE anos antes. Os preços e os quantitativos empregados na obra de Floresta, no ano de 2002, foram, quase na totalidade, copiados para a concorrência 1/2008 relativa à construção do Campus de Ouricuri-PE.
28.5	As incompatibilidades dos quantitativos de serviços que eram realizados comprovavam que o projeto básico e executivo complementares de engenharia não tinham relação com planilha orçamentária que regia o contrato e criava um entrave para a atuação da equipe de fiscalização.
28.6	A própria Administração superior já detinha o conhecimento pleno de que o projeto básico elaborado para o campus de Ouricuri-PE não atendia às especificações técnicas e muito menos operacionais. Nesse sentido transcreveu trechos dos depoimentos/interrogatórios dos engenheiros do IF Sertão, cujas cópias foram apresentadas em anexo a sua defesa (peças 77-82) , cujos teores são, em parte, registrados a seguir:
a)	depoimento de Antônio Rufino: "projeto básico (...) não atendia".
b)	depoimento de José Ismar: "tinha conhecimento (dos ajustes que seriam necessários durante a execução da obra) , por conta do erro do projeto básico" e "os autores do projeto básico (...) são o Eng. Antônio Alves de Oliveira Filho com o auxílio de Melquizedeque e Antônio Rufino"; 
c)	depoimento de Melquizedeque: "o projeto básico de informática foi feito com uma tecnologia defasada; 
d)	depoimento de Antônio Alves de Oliveira Filho: 
Que sua única relação do campus de Ouricuri é que lhe foi solicitado que passasse uma vista no projeto executivo que já se encontrava publicado e em vias de licitação. Que recomendou ao Sr. Macário que o projeto não fosse executado do jeito que estava, sem qualquer alteração, pois precisava de uma revisão. Que lhe disseram então que possíveis modificações não relevantes poderiam ser realizadas, após o trabalho da fiscalização mediante a realização de termos aditivos contratuais de supressões e extras. Que entende que as falhas iniciais encontradas no projeto executivo poderiam induzir a erro os fiscais da obra. Que uma das dificuldades consiste na ausência de uma equipe de engenharia no IF Sertão Pernambucano.
28.7	As empresas licitantes alertaram, conforme indicam cópias de vários e-mails apresentados em anexo a sua defesa (peça 69) , as falhas existentes e pediram esclarecimentos, sendo que o órgão competente (Diretoria de Licitações) se demonstrou inerte aos reclamos e irregularidades evidenciadas do processo licitatório.
28.8	A má qualidade na elaboração do projeto básico torna quase impossível a atuação da equipe de fiscalização, logo a responsabilização não deve recair sobre a equipe de fiscalização, muito menos em apenas alguns de seus membros. A fiscalização teve viciada sua atuação devido à má gestão quando da feitura do projeto básico.
28.9	A Administração, quando da licitação, não verificou a capacidade econômico-financeira da empresa contratada (como se exige a Lei 8.666/93, no art. 31, destacando disposição acerca da Garantia - prevista no "caput" e §1º do art. 56 daquela lei) . 
28.10	O contrato que foi firmado com a empresa Fênix Construtora "passou" pela Diretoria de Licitações e Obras e foi homologado pela Reitoria sem a garantia exigida em lei e prevista em contrato (informa que a CGU constatou que a execução do contrato passou mais de 171 dias sem a garantia) . Tal desídia maculou a atuação da equipe de fiscalização.
28.11	A garantia contratual apresentada pela empresa, mediante Carta Fiança Bancária no valor de R$ 170.986,68, era falsa, conforme informação da instituição financeira, após tentativa do Reitor do Instituto em levantar a aludida garantia. Cópia dessa Carta Fiança foi apresentada em anexo a sua defesa (peça 68) .
28.12	A atuação da equipe de fiscalização restou prejudicada por esta série de irregularidades -projeto básico insuficiente e a contratação de uma empresa em que não foi analisada detidamente a sua capacidade econômico-financeira e credibilidade moral - perpetrada pela Administração (Diretoria de Licitação e obras e a Reitoria) que autorizou a firmação do contrato da forma como estabelecido.
28.13	O defendente não possui qualificação técnica em engenharia civil para aferir com precisão o desenvolvimento técnico de uma obra, logo não possuía "qualidade técnica" para aferir as medições e autorizar pagamentos. Ele não realizava as medições, tão-somente assinou algumas por acreditar na capacidade técnica e boa índole do engenheiro Luís Alberto.
28.14	O IF-Sertão Pernambuco não possui uma equipe de engenharia, e a má elaboração do projeto básico trouxe todos os transtornos para os membros (não habilitados) da comissão de fiscalização.
28.15	O defendente não foi o "fiscal residente", até porque tal cargo não existe, mas por ter conhecimento pedagógico, foi nomeado em março/2010 (Portaria 054/2009) , ao cargo de Diretor do Campus de Ouricuri-PE.
28.16	A equipe de fiscalização era formada pelos servidores: Luís Alberto Plasência Aguirre (Engenheiro Civil) , Adalberto Pinheiro Araújo (Professor de 1º a 2º grau) , Melquizedeque Cabral dos Santos (Analista de TI) e João Tércio Fontenelle Ribeiro (Engenheiro Elétrico) .
28.17	O Sr. Luís Alberto, por ter conhecimento técnico em construções, visto ser engenheiro civil, ficou responsável em realizar as medições na obra da construção do campus de Ouricuri-PE. Responsável pela aferição prática do andamento da construção, não informou aos demais integrantes da fiscalização, com a clareza que o caso requer, a real situação da obra e do contrato.
28.18	O conhecimento pedagógico do defendente e a sua então função de Diretor de Desenvolvimento Institucional circunscrevia-se a aferir o espaço para as questões científicas e pedagógicas do alunado a ser beneficiado pela instituição. Logo, não poderia, até porque não tem conhecimento para tanto, avaliar a condição de uma obra de tamanha envergadura, bem como cotejar com as planilhas e medição, cujo projeto básico se mostrou ultrapassado e mal elaborado. Não poderia aferir questões de engenharia e muito menos de execução de contrato administrativo.
28.19	O defendente, conforme consta no diário de obras, sempre notificava a empresa contratada acerca de perceptíveis irregularidades nas obras. Sua atuação foi sempre no sentido de resguardar o erário público, como as notificações respondidas pela empresa contratada (apresentou cópia de uma resposta da empresa a ofício por ele expedido - peça 75) e as irregularidades destacadas no diário de obras. Acrescente-se a isso inúmeros e-mails que o defendente enviava para a Diretoria de Licitações e Obras no sentido de informar acerca do despreparo e desprezo com que a empresa executava o contrato com o IF-Sertão (cita fls. 521/526 do PAD 23302.000307/2012-53) .
28.20	O defendente enumerou para os órgãos competentes (Diretoria Geral do IF-Sertão, Diretoria de Licitações e Obras e Reitoria) algumas irregularidades que entendeu latentes à obra e que não necessitavam de conhecimentos técnicos em engenharia para aferi-las (citou fls.522 do PAD 23302.000307/2012-53) , bem como solicitou providências cabíveis, momento em que sugeriu a interrupção do contrato com a construtora contratada.
28.21	A firmação de um aditivo contratual, solicitado pela construtora em 2009, foi precedida de vista do pedido de prorrogação de prazo para diversos setores do IF-Sertão, entre eles a comissão de fiscalização, sendo que todos foram favoráveis à prorrogação, exceto o defendente, que registrou sua posição em parecer exarado de próprio punho.
28.22	O defendente, dentro de suas atribuições, agiu de boa-fé, alertando a Administração (setores superiores e competentes para a atuação no contrato) e nunca autorizou o pagamento de serviços não executados. Não concorreu, permitiu ou facilitou que a construtora lograsse proveito em detrimento ao erário público. Prova disto é o parecer técnico firmado pelo defendente e demais membros formais da comissão de fiscalização, onde sugeriram à Reitoria e à Diretoria de Licitações e Obras que fosse rescindido unilateralmente o contrato firmado, conforme cópia de parecer daquela comissão apresentada em anexo a sua defesa (peça 74) .
28.23	Os órgãos superiores realizaram pressão sobre a comissão de fiscalização para que o Campus de Ouricuri fosse realizado rapidamente. Citou os seguintes eventos: projeto básico era cópia do projeto do Campus de Floresta-PE, realizado anos antes e por demais ultrapassado; contratação errônea de uma empresa que apresentou garantia contratual falsa; planilha de adequação, elaborada em meio dia, se baseou na planilha outro projeto (Salgueiro) , sob o argumento de serem projetos idênticos, o que não deveria ter ocorrido, pois cada  projeto é único, não podendo ser copiado "às pressas" de qualquer outro que seja, visto existirem solos distintos, nivelamentos, áreas distintas e, sobretudo, estágio de elaboração distintos.
28.24	A solicitação de alguns dos integrantes da Comissão para o desligamento do cargo, visto não existir apoio técnico e operacional dos órgãos superiores, conforme cópia de memorando apresentada em anexo a sua defesa (peça 71) .
28.25	Ao não informar quais serviços não executados cujo pagamento teria sido autorizado pelo defendente, a comissão disciplinar impossibilita a sua ampla defesa e contraditório. Ademais, não deveria tratar de forma desigual os iguais. Caberia reflexão sobre como foi conduzido o processo de elaboração do projeto básico do campus de Ouricuri-PE, a contratação de empresa sem credibilidade moral, a falta de assistência técnica e operacional aos membros da comissão de fiscalização e a ausência de atitudes dos órgãos superiores diante dos transtornos comunicados pelo defendente.
28.26	O curso do processo administrativo disciplinar ofendeu ao princípio da ampla defesa, quando indeferiu seu requerimento para realização de oitiva de determinada servidora com vistas a comprovar a pressão por ele recebida quando de sua "assinatura compulsória" à medição nº 15.
28.27	O laudo da empresa contratada para verificar a divergência de valores deve ser impugnado, sem valor probante, pois não provou que houve sua desídia, até porque não foi oportunizado ao menos o acompanhamento dos dados e a nomeação de assistente técnico.
28.28	A ausência de qualquer fato que desabonasse sua conduta ao longo dos vinte e cinco anos em que é servidor público, nunca existindo qualquer registro de uma simples advertência.
28.29	O defendente não teve qualquer participação na ocorrência do alegado dano ao erário, não houve dolo, má-fé ou locupletamento, o que afasta qualquer imputação de improbidade administrativa. Também se mostra desproporcionalidade entre a conduta e punição, demonstra intolerável desprezo ao princípio da proporcionalidade entre o erro praticado e a sanção punitiva, bem como afronta ao princípio da razoabilidade. Colacionou jurisprudência do Poder Judiciário acerca da improbidade administrativa e da aplicação desses princípios. 
28.30	O arquivamento do processo, uma vez que as irregularidades foram perpetradas antes da atuação da comissão de fiscalização (má elaboração do projeto básico e contratação sem garantia) e restou inconteste que o defendente não cometeu qualquer ato passível de demissão, muito menos ato de improbidade. Em caso de não reconhecimento do pedido supracitado, requer o reconhecimento de que não houve ato de improbidade administrativa, em face da ausência de dolo ou de dano ao erário, o que elide qualquer pretensão punitiva decorrente da Lei Federal 8.429/1992.
Análise
29.	As questões preliminares suscitadas pela defesa foram, em síntese, que agiu de boa-fé e não houve dolo, má-fé ou locupletamento, o que afasta a imputação de improbidade administrativa (Lei 8.429/1992 - Lei de Improbidade Administrativa) .
30.	Sobre a argumentação de aplicação da Lei 8429/1992, cabe registrar que as ações de improbidade administrativa têm natureza jurídica diversa do controle externo exercido pelo TCU, dizendo respeito a ações judiciais a serem intentadas na esfera cível.
31.	O relatório que precedeu o Acórdão TCU 2178/2013-2.ª Câmara, da relatoria do Ministro Benjamin Zymler, contém explanação sobre o tema, ao tratar da distinção entre controle externo pelo tribunal de contas e ação de improbidade:
Ao contrário do que sustenta o recorrente, para a imputação em débito, não é necessária a comprovação da má-fé ou desonestidade do agente. Nas hipóteses em que for constatado dano ao erário resultante de omissão no dever de prestar contas, de ato de gestão ilegítimo ou antieconômico, ou desvio de dinheiro público, o Tribunal, ao julgar irregulares as contas, fixará a responsabilidade do agente público que praticou o ato irregular (artigo 16, § 2º, alínea 'a', da Lei 8.443/1192) . Não é necessária, assim, a conduta dolosa, bastando apenas a modalidade culposa.
O Tribunal não condenou o prefeito por ato de improbidade administrativa. Nem poderia, pois não é da competência dos Tribunais e Conselhos de Contas condenarem gestores por atos desta natureza, os quais devem ser apurados em procedimento próprio no âmbito do Poder Judiciário. A improbidade administrativa deve ser apurada em processo movido pelo Ministério Público, a ser julgado pela autoridade judicial.
Frisa-se que a condenação em débito, embora acarrete a obrigação de restituir determinada importância à União, não é sanção, mas sim recomposição do patrimônio público ao status quo anterior. Quando a boa e regular aplicação de recursos não pode ser comprovada, considera-se causado dano ao patrimônio da União, um prejuízo, tendo lhe sido lesionado um bem jurídico. Dessa forma, do ato danoso, nasce a obrigação de indenizar, de restaurar o equilíbrio jurídicoeconômico quebrado pelo agente.
É assim desnecessária, para o julgamento pela irregularidade das contas ou para a aplicação de multa em processo de fiscalização, a caracterização de ato doloso de improbidade. Basta que o gestor tenha cometido, de forma não justificada, ato ilegítimo ou antieconômico lesivo ao Erário ou deixado de adimplir sua obrigação de prestar contas dos recursos recebidos, e que lhe fosse exigível conduta diversa, para ficar caracterizada sua responsabilidade subjetiva.
32.	E na mesma linha os seguintes excertos dos votos condutores das deliberações abaixo indicadas:
Acórdão 6.173/2011-TCU-1.ª Câmara, da relatoria do Ministro José Múcio Monteiro:
20. Ressalto que a recomposição do dano ao erário independe de ter havido ou não prática de ato de improbidade administrativa ou aferimento de vantagem pelo gestor em razão da execução do convênio.
Acórdão 10.853/2018-TCU-1.ª Câmara, da relatoria do Ministro Bruno Dantas:
12. Acerca das alegações mencionando a Lei 8.429/1992, esclareço que a jurisdição exercida pelo TCU tem base constitucional e é exercida de forma autônoma à persecução eventualmente realizada em sede de ação civil pública com base na Lei de Improbidade Administrativa (nessa linha, Acórdãos 1.396/2018, 2.059/2015 e 1.000/2015, todos do Plenário) . 
13. A inteligência por trás deste entendimento apoia-se no princípio da independência entre as instâncias civil, administrativa e penal, conforme consta no paradigmático MS 25.880, por meio do qual o Supremo Tribunal Federal assentou que o ajuizamento de ação civil pública não retira a competência do Tribunal de Contas da União para instaurar a tomada de contas especial e condenar o responsável a ressarcir ao erário os valores indevidamente percebidos. Tal raciocínio vem sendo reiteradamente convalidado pela Corte Suprema, como, por exemplo, nos seguintes processos: MS 30.444, MS 33.322, MS 33.754, AI 613.508 e RE 888.214, dentre outros. (Grifou-se) .
33.	De acordo com os precedentes desta Corte de Contas, mais precisamente nos termos do Acórdão 1894/2018-TCU-Segunda Câmara, da relatoria do Ministro Augusto Nardes, dentre outros, "a boa-fé deve ser aferida objetivamente, sendo necessário constatar algum ato ou fato capaz de caracterizar a conduta zelosa e diligente do responsável, mediante prova nos autos". Em outro julgado, Acórdão 7936/2018-TCU-Segunda Câmara, da relatoria do Ministro Augusto Sherman, foi estabelecido que "a análise da conduta é feita sob o ponto de vista objetivo, sem que seja necessária a comprovação de má-fé (dolo) , mas apenas da ausência de boa-fé objetiva, para a responsabilização do agente".
34.	A boa-fé não pode ser presumida ou acatada a partir de mera alegação, devendo ser demonstrada e comprovada a partir dos elementos que integram os autos, corroborada em contexto fático propício ao reconhecimento dessa condição em favor dos responsáveis.
35.	Nestes autos, entende-se que a documentação carreada aos autos pelo defendente não veio acompanhada de elementos suficientes para evidenciar a sua boa-fé, a partir de atitudes concretas do responsável tendentes a atenuar ou impedir a irregularidade que lhe foi imputada.
36.	Superadas as questões preliminares, os argumentos de mérito podem ser assim sintetizados: irregularidades no processo de contratação da construtora ocasionaram a irregularidade e/ou dificultaram o trabalho de fiscalização da obra; ausência de condições para o trabalho da equipe de fiscalização; exclusão de sua responsabilidade pela irregularidade a ele imputada. Passa-se, a seguir, a análise de cada um deles.
Irregularidades no processo de contratação
37.	As irregularidades indicadas na defesa foram: projeto básico falho/incompleto; ausência de capacidade econômico-financeira da empresa contratada; contrato firmado sem a garantia exigida em lei e prevista em contrato; Carta Fiança Bancária relativa à garantia contratual apresentada pela empresa posteriormente era falsa.
38.	O defendente arguiu que essas irregularidades ocasionaram a ocorrência em apreço, sobretudo a deficiência daquele projeto, e/ou dificultaram o trabalho de fiscalização da obra. 
39.	Eventuais falhas no projeto básico, acarretando a necessidade de serviços que não estavam previstos na planilha orçamentária, não estão, a priori, na causa da ocorrência tratada nestas contas. Como bem salientado pelo IFPE, as falhas na elaboração do projeto básico não são as causas determinantes do prejuízo incorrido pelo erário, mas a conduta dos acusados em atestar e autorizar pagamentos de serviços, em caráter qualitativo e quantitativo, diversos dos efetivamente realizados. Não existe relação quanto ao projeto básico da obra e dano. Se houve de fato erros no projeto básico, a conduta dos servidores deveria ser comunicar a ocorrência de inviabilidade na execução da obra e não autorizar o pagamento por serviços não prestados. 
40.	Ou seja, se os responsáveis pela fiscalização da obra viram que havia falhas no projeto, caberia a eles adotarem medidas para sanar a ocorrência, e não dar prosseguimento a execução do contrato com compensação informal e ilegal, a seu bel-prazer. Entende-se que não tem fundamento utilizar esse fato como justificativa para a ocorrência, se questiona não o fato de serviços novos terem sido executados, tampouco a compensação desses com os previstos inicialmente, mas sim o fato de serviços não executados terem sido pagos, num patamar de valores superiores àquela compensação.
41.	E se houve aquelas irregularidades na licitação que resultou no contrato em tela (Concorrência 1/2008) , a apuração ensejaria tão-somente em indiciação dos responsáveis, uma vez que não enseja dano ao erário, e a respectiva apenação por ato de gestão irregular seria impossibilitada pela prescrição da pretensão punitiva (porquanto estariam transcorridos mais de dez anos entre a prática dos atos questionados - fato gerador 2008 - e o ato ordenatório da citação dos responsáveis) . 
42.	O cerne da questão tratada nestes autos é pagamentos por serviços não executados, após terem sido medidos/atestados por parte dos membros da comissão de fiscalização. Repisa-se que nesta fase processual não se mostra razoável perquirir sobre a responsabilização de outros agentes públicos da Administração do Instituto à época que possam ter contribuído para as ocorrências irregulares suscitadas pelo defendente na condução de todo o processo para a realização do empreendimento, como questões atinentes à garantia contratual, à capacidade econômico-financeira da empresa contratada e à elaboração do projeto básico. Aliás, essas questões, conforme já ponderado, não ensejaram o pagamento indevido e nem, por conseguinte, o dano ao erário.
43.	O dano que ensejou a instauração destas contas materializou-se a partir de pagamentos por serviços não prestados/comprovados, e sobre este fato o questionamento do responsável limitou-se a asseverar que o laudo técnico que sustenta a irregularidade não tem valor probante, sob o argumento de que não provou que houve sua desídia, tampouco lhe foi oportunizado o acompanhamento dos dados e a nomeação de assistente técnico. 
44.	Ou seja, não contestou o teor do laudo técnico, mas trouxe argumentos que não o desabonam. Aquele documento não se presta a apontar a conduta dos responsáveis, mas a apurar o débito. Este foi obtido a partir da planilha de Levantamento dos Serviços do relatório de Auditoria e Laudo Técnico elaborado pela empresa Mota e Andrade Engenharia Ltda., contempladas com medições efetuadas pela fiscalização, planilhas e valores pagos a contratada, quando se apurou os montantes dos serviços pagos e não executados e dos serviços executados e não pagos (R$ 465.266,63 e R$ 161.139,40, respectivamente, discriminados na referida planilha - peça 2, p. 91-104; peça 25, p. 219-232) , cuja diferença resultou no montante "líquido" de serviços pagos e não executados de R$ 304.127,23, cujo marco inicial de cobrança proposto fosse de 11/5/2010 (na data base do último pagamento) .
45.	De fato, a deficiência do projeto básico, em tese, pode dificultar os trabalhos de fiscalização da obra, mas a defesa não demonstrou que essa ocorrência impossibilitou a atuação dos servidores incumbidos daquela tarefa, tampouco que acarretaram e/ou induziram eventual erro nas medições. Os pagamentos por serviços não executados se materializaram a partir da aferição incorreta dos serviços medidos/atestados, vez que não espelharam a realidade da obra.
Ausência de condições para o trabalho da equipe de fiscalização
46.	Argumentou que a Administração não deu assistência técnica e operacional aos membros da comissão de fiscalização, tampouco adotou medidas diante dos transtornos comunicados pelo defendente.
47.	Não se observa, dos elementos da defesa, apontamentos do defendente à época dos fatos dando ciência à Administração acerca da dificuldade em desempenhar suas atribuições. Ademais, na solicitação apresentada pela defesa (peça 71) para o desligamento da comissão de fiscalização, não se encontra o defendente (apenas um dos membros indicados - Sr. Melquizedequi Cabral dos Santos) . 
48.	A conduta esperada dos fiscais é que, diante da verificação de serviços mal executados, acionem imediatamente o empreiteiro para corrigir as falhas na execução do objeto. Agem com culpa os responsáveis que assim não procedem, cabendo responderem pela omissão. Também, diante da verificação de serviços não executados e medidos pela construtora, glosem os respectivos valores e não atestem a medição apresentada. O Fiscal da obra tem o dever de acompanhar e atestar a real execução da obra. Essas providencias materializam-se no boletim de medição de serviços, que dá origem ao pagamento da despesa. 
49.	Sendo assim, ao atestar a execução de serviços não realizados, o agente promove a liquidação da despesa e propicia o respectivo pagamento, consoante previsão da Lei 4.320/1964 (arts. 62 e 63) , em atitude, no mínimo, negligente, que resulta prejuízo ao Erário, como de fato ocorreu, sendo natural que arque com as consequências de ter que recompor o patrimônio público, independentemente se agiu com dolo ou má-fé.
Exclusão de sua responsabilidade
50.	A ausência de qualificação técnica em engenharia civil do defendente para aferir com precisão o desenvolvimento técnico da obra foi alegada pela defesa, no intento de eximir-se da irregularidade. Informou que ele não realizava as medições, tão-somente assinou algumas por acreditar na capacidade técnica e boa índole do engenheiro Luís Alberto. Não poderia ter realizado medição porque não tinha conhecimento para avaliar a condição de uma obra de tamanha envergadura, bem como aferir questões de engenharia.
51.	Por outro lado, responsabiliza o único engenheiro civil da comissão de fiscalização, o Sr. Luís Alberto, por ter conhecimento técnico em construções e ter ficado responsável em realizar as medições na obra. Alega que aquele senhor era o responsável pela aferição prática do andamento da construção e não informou aos demais integrantes da fiscalização, com a clareza que o caso requer, a real situação da obra e do contrato.
52.	 Entende-se que os argumentos apresentados não elidem sua responsabilização, todavia lhe podem servir como atenuante, pelos motivos expostos a seguir.  
53.	No âmbito desta TCE, foram apontados como responsáveis pela ocorrência "pagamentos por serviços não executados no Contrato 122/2008" os senhores Adalberto Pinheiro de Araújo e Luís Alberto Plasencia Aguirre, uma vez que ambos atuaram efetivamente na fiscalização das obras objeto daquele contrato e atestaram medições/pagamentos relativos àquele contrato.
54.	Cabe repisar as principais informações consignadas na instrução precedente (peça 57) acerca da responsabilização daqueles servidores. 
54.1.	O Sr. Luís atestou todas as medições e/ou notas fiscais, enquanto o Sr. Adalberto atestou a maior parte delas (57,7% do montante medido) , ou seja, só não atestou (medição e/ou nota fiscal) serviços relativos às medições 1, 7, 8, 9, 10, 11, 12. 
54.2.	Há indícios de que a fiscalização da obra foi deficiente, como o fato relatado de os fiscais não permanecerem em tempo integral nas obras, pois desempenhavam outras funções na instituição; ou o registro da CGU de que a equipe de fiscalização não exerceu sua função, pois não realizou inspeção física após as medições, não verificou os valores especificados nas medições apresentadas pela construtora e autorizou pagamento integral de itens medidos que claramente estavam incompletos.
54.3.	Assim, aos servidores Luís Alberto Plasencia Aguirre e Adalberto Pinheiro Araújo foi atribuída responsabilidade pela ocorrência, ante as suas condutas praticadas no gozo das prerrogativas de seus cargos, e diante da consequência previsível delas, que lograram a terceiro (empresa contratada) vultuoso proveito financeiro indevido, bem como lesão aos cofres públicos.
54.4.	O Sr. Luís admitiu em depoimento, quando da apuração do órgão, que: a) tinha consciência de sua participação como fiscal do contrato e de que alguns itens de serviços foram pagos a mais, mas foi motivado pela necessidade de cobrir itens de serviços nos quais se verificaram quantitativos menores em planilha do que os executados em obra; não ficava em tempo integral na obra, devido a outras atividades por ele exercida na Instituição (peça 25, p. 97) ; b) medições foram atestadas e aprovadas por ele ou pelo Sr. Adalberto, e admitiu que houve serviços pagos e não executados, mas que se deu porque seria necessário pagar alguns itens de serviços com recursos e outros itens compensação com serviços realizados e não pagos - serviços novos e/ou em quantitativos díspares aos previstos (peça 47, p. 62-66) .
54.5.	O relatório final do PAD (peça 4, p. 27-45; peça 5, p. 1-12) postulou o seguinte a esse respeito: 
	a) O servidor Luiz Alberto Plasencia Aguirre teve conduta consciente e comissiva, no sentido da inclusão de serviços não realizados em planilha de medição, gerando prejuízo ao erário e locupletamento ilícito de terceiro, agindo com dolo direto. Ele era o verdadeiro encarregado de elaborar as medições, sendo pouco relevante a participação dos demais. 
	b) O servidor Adalberto Pinheiro de Araújo "participou do procedimento de fiscalização, elaboração das planilhas de medição para pagamento e atesto de notas fiscais", ao menos das medições 2 a 6 e 13 a 15 e tinha pleno conhecimento dos fatos, até mesmo por ter mencionado em reunião que procederia à glosa de pagamento por serviços não compensados. O referido servidor, apesar de não formado em Engenharia Civil, mas detentor de curso técnico de edificações, possuía qualificação profissional para essa tarefa, uma vez que é especialista em desenhos técnicos e elaborou o projeto arquitetônico e estrutural para construção do campus de Ouricuri, tendo recebido o valor de R$ 6.000,00 pelo trabalho. Não há comprovação cabal de que o Sr. Adalberto participava das medições em campo, pois os depoimentos testemunhais nesse sentido seriam contraditórios, o que lhe serviria como circunstância atenuante.
55.	Ainda que hipoteticamente o Sr. Adalberto não tenha participado efetivamente das medições, como alegado, agiu de forma culposa, pois as assinou e deu ateste nas notas fiscais correspondentes. Não pode se eximir sob a justificativa de que acreditou na capacidade técnica e boa índole do engenheiro Luís Alberto, uma vez que investido na função de fiscal de obra deveria acompanhar e atestar a real execução da obra e, na sua impossibilidade, não deveria ter assinado tais documentos. 
56.	Portanto, as alegações de defesa do Sr. Adalberto não comportam acolhimento, seja porque não elidiram a irregularidade, seja porque não conseguiu afastar sua responsabilidade.
57.	A empresa contratada e o Sr. Luís Alberto Plasencia Aguirre, ao não apresentarem defesa, e o Sr. Adalberto Pinheiro de Araújo, ao apresentar defesa que não elidi a ocorrência irregular a ele imputada, respondem solidariamente pelo débito. 
58.	A ocorrência "pagamentos por serviços não executados no Contrato 122/2008" tratada nestes autos enseja proposta de julgamento destas contas pela irregularidade, com a consequente imputação de débito e aplicação de multa (em face da constatação de que não se encontra prescrita a pretensão punitiva para a aplicação de sanções pelo TCU) .
59.	Não há elementos para que se possa efetivamente aferir e reconhecer a ocorrência de boa-fé na conduta dos responsáveis, podendo este Tribunal, desde logo, proferir o julgamento de mérito pela irregularidade das contas, conforme combinação dos §§ 2º e 6º do art. 202 do Regimento Interno do TCU.
60.	Esse entendimento está amparado nos Acórdão 133/2015-TCU-Primeira Câmara, 2.455/2015-1ª Câmara, 3.604/2015-TCU-1ª Câmara, 5.070/2015-2ª Câmara e 2.424/2015-TCU- Plenário, relatos, respectivamente, pelos Ministros Bruno Dantas (os três primeiros) , André de Carvalho e Benjamin Zymler. 
CONCLUSÃO
61.	A irregularidade detectada no processo consiste em "pagamentos por serviços não executados no Contrato 122/2008", que tinha como objeto a construção da unidade de ensino do campus de Ouricuri do IF Sertão-PE (item 19 desta instrução) . 
62.	Regularmente citados, a Construtora Fenix Ltda. - ME e o Sr. Luís Alberto Plasencia Aguirre permaneceram silentes, devendo serem considerados revéis, conforme prevê o art. 12, § 3º, da Lei 8.443/1992 (itens 20-26 desta instrução) .
63.	O Sr. Adalberto Pinheiro de Araújo apresentou suas alegações de defesa, cujos argumentos preliminares e de mérito, acompanhado da documentação anexa à sua defesa, não elidem a irregularidade em apreço, tampouco se prestam a excluir sua responsabilidade, em virtude da análise realizada (itens 27-53 desta instrução) .
64.	No tocante à prescrição punitiva, conforme o Acórdão 1441/2016-TCU-Plenário, o qual uniformizou a jurisprudência acerca dessa questão, ela subordina-se ao prazo decenal geral indicado no art. 205 do Código Civil, contado da data de ocorrência da irregularidade sancionada, nos termos do art. 189 daquele diploma, sendo este prazo interrompido pelo ato que ordenar a citação, a audiência ou a oitiva do responsável.
65.	No caso específico, como os fatos datam de 19/2/2009 a 5/5/2010 (item 31, peça 57) e a ordem de citação data de 14/7/2019 (peça 59) , a prescrição se consumou em parte, não alcançando, dessa forma, os atos praticados de 27/7/2009 por diante.
66.	Com efeito, considerando que a irregularidade persiste e que não há elementos para que se possa efetivamente aferir e reconhecer a ocorrência de boa-fé na conduta dos responsáveis, cabe o julgamento, desde já, pela irregularidade das suas contas, a imputação de débito solidário e aplicação de multa (itens 54-57 desta instrução) .
PROPOSTA DE ENCAMINHAMENTO
67.	Ante o exposto, submetem-se os autos à apreciação, para envio ao Ministério Público junto ao TCU, e posterior encaminhamento ao Gabinete do Exmo. Sr. Walton Alencar Rodrigues, com a seguinte proposta:
67.1.	considerar revel para todos os efeitos a empresa Construtora Fenix Ltda. - ME (CNPJ 07.517.437/0001-46) e o Sr. Luís Alberto Plasencia Aguirre (CPF XXX.585.444-XX) , dando-se prosseguimento ao processo, nos termos dos arts. 12, § 3º, da Lei 8.443/1992 e 202, § 8º, do Regimento Interno do TCU;
67.2.	rejeitar as alegações de defesa do Sr. Adalberto Pinheiro de Araújo (CPF XXX.323.744-XX) ;
67.3.	julgar irregulares, com fundamento nos arts. 1º, inciso I, 16, inciso III, alíneas "b" e "c", e § 2º, 19, caput, e 23, inciso III, alínea "a", da Lei 8.443/1992 c/c os arts. 1º, inciso I, e 209, incisos II e III, do Regimento Interno do TCU, as contas dos Srs. Luís Alberto Plasencia Aguirre (CPF XXX.585.444-XX) e Adalberto Pinheiro de Araújo (CPF XXX.323.744-XX) e da empresa Construtora Fenix Ltda. - ME (CNPJ 07.517.437/0001-46) , condenando-os, solidariamente, ao pagamento da quantia a seguir especificada, com a fixação do prazo de quinze dias, a contar das notificações, para comprovarem, perante o Tribunal (art. 23, inciso III, alínea "a", da Lei 8.443/1992, c/c o art. 214, inciso III, alínea "a", do Regimento Interno do TCU) , o recolhimento da dívida aos cofres do Centro Federal de Educação Tecnológica de Pernambuco, atualizada monetariamente e acrescida dos juros de mora, calculados a partir da data discriminada, até a data do recolhimento, na forma da legislação em vigor:
DATA DA OCORRÊNCIA 	VALOR ORIGINAL (R$) 
11/5/2010			304.127,23
Valor atualizado do débito em 9/3/2020: R$ 660.308,56 (peça 93) .
67.4.	aplicar aos senhores Luís Alberto Plasencia Aguirre (CPF XXX.585.444-XX) e Adalberto Pinheiro de Araújo (CPF XXX.323.744-XX) e à empresa Construtora Fenix Ltda. - ME (CNPJ 07.517.437/0001-46) , individualmente, a multa prevista nos arts. 19, caput, e 57 da Lei 8.443/1992 c/c os arts. 210, caput, e 267 do Regimento Interno do TCU, fixando-lhes o prazo de 15 (quinze) dias, a contar da notificação, para que comprovem perante o Tribunal (art. 23, inciso III, alínea "a", da Lei 8.443/1992, c/c o art. 214, inciso III, alínea "a", do Regimento Interno do TCU) o recolhimento das dívidas aos cofres do Tesouro Nacional, atualizadas monetariamente desde a data do acórdão até a dos efetivos recolhimentos se forem pagas após o vencimento, na forma da legislação em vigor;
67.5.	autorizar, desde logo, com fundamento nos art. 28, inciso II, da Lei 8.443/1992, a cobrança judicial das dívidas, caso não atendidas as notificações, conforme prevê o 219, inciso II, do Regimento Interno do TCU;
67.6.	encaminhar cópia do Acórdão que vier a ser proferido, bem como do relatório e do voto que o fundamenta, ao Procurador-Chefe da Procuradoria da República no Estado de Pernambuco, para a adoção das medidas que entender cabíveis, em conformidade com o art. 16, § 3º, da Lei 8.443/1992 c/c o art. 209, § 7º, do Regimento Interno do TCU, informando-lhe que o inteiro teor da deliberação pode ser consultado no endereço www.tcu.gov.br/acordaos;
67.7.	autorizar, desde logo, o pagamento das dívidas em até 36 (trinta e seis) parcelas mensais e consecutivas, nos termos do art. 217 do Regimento Interno, caso solicitado pelos responsáveis, fixando-se o vencimento da primeira parcela em quinze dias, a contar do recebimento da notificação, e o das demais a cada trinta dias, devendo incidir sobre cada parcela, os encargos legais devidos, na forma prevista na legislação em vigor; 
67.8. 	alertar os responsáveis de que a falta de comprovação do recolhimento de qualquer parcela importará o vencimento antecipado do saldo devedor, nos termos do § 2º do art. 217 do Regimento Interno deste Tribunal;
67.9.	encaminhar cópia do Acórdão que vier a ser proferido ao Instituto Federal de Educação, Ciência e Tecnologia do Sertão Pernambucano (IFES Sertão) e aos responsáveis, para ciência, informando-lhes que a presente deliberação, acompanhada do Relatório e do Voto que a fundamenta, está disponível para a consulta no endereço www.tcu.gov.br/acordaos, além de esclarecer que, caso requerido, o TCU poderá fornecer sem custos as correspondentes cópias, de forma impressa.

8.1. Alex Luis Pereira Dantas (28.652/OAB-PE) e outros, representando Adalberto Pinheiro de Araújo.

Procurador Sergio Ricardo Costa Caribé.

TOMADA DE CONTAS ESPECIAL. CONTRATO DE CONSTRUÇÃO DE UNIDADE DE ENSINO DO CAMPUS DE OURICURI. PAGAMENTO DE SERVIÇOS NÃO EXECUTADOS. CITAÇÃO. REVELIA DA EMPRESA E DE OUTRO RESPONSÁVEL. REJEIÇÃO DAS ALEGAÇÕES DE DEFESA APRESENTADAS. CONTAS IRREGULARES. DÉBITO. MULTA.

TOMADA DE CONTAS ESPECIAL (TCE)

Secretaria de Controle Externo de Tomada de Contas Especial (SecexTCE).

Trata-se de tomada de contas especial instaurada pelo Instituto Federal de Educação, Ciência e Tecnologia do Sertão Pernambucano (Ifes Sertão) , em desfavor de Adalberto Pinheiro de Araújo e Luís Alberto Plasencia Aguirre, servidores do Instituto, e da Construtora Fenix Ltda. - ME, em decorrência de pagamentos por serviços não executados no Contrato 122/2008, cujo objeto era a construção da unidade de ensino do campus de Ouricuri.
As irregularidades apuradas na presente tomada de contas especial foram certificadas pela Controladoria-Geral da União e tiveram ciência do Ministro de Estado. Paralelamente, em esfera disciplinar, houve aplicação da pena de demissão a Luís Alberto Plasencia Aguirre e da pena de suspensão por 60 dias a Adalberto Pinheiro de Araújo.
Os responsáveis foram regularmente citados pela unidade instrutiva, tendo permanecido silentes tanto a Construtora Fenix Ltda. - ME quanto Luís Alberto Plasencia Aguirre.
Por sua vez, Adalberto Pinheiro de Araújo apresentou alegações de defesa, em resposta à citação que indicou a irregularidade apurada, no valor histórico de R$ 304.127,23, sobre as quais destaco as seguintes considerações.
A alegação de que o responsável não possuía qualificação técnica em engenharia civil, para aferir com precisão o desenvolvimento técnico de uma obra, não deve prosperar. Na função de fiscal de obra, mesmo não sendo engenheiro civil, deveria ter acompanhado e avaliado o real andamento da obra ou, na sua impossibilidade, não deveria ter assinado os documentos que viabilizaram o pagamento de serviços não executados.
Do mesmo modo, também não deve ser acolhido o argumento de que apenas Luís Alberto Plasencia Aguirre, por ser o engenheiro civil da comissão e ter conhecimento técnico em construção, deveria ser responsabilizado pelas irregularidades em questão. Neste ponto, mencione-se que Adalberto Pinheiro de Araújo possuía diploma de curso técnico de edificações e era especialista em desenhos técnicos, tendo elaborado o projeto arquitetônico e estrutural do campus de Ouricuri do IF Sertão-PE.
Também não merece ser acolhida a alegação de que as irregularidades no processo de contratação impossibilitaram ou dificultaram a atuação da equipe de fiscalização. A suposta inadequação do projeto básico, a insuficiência da capacidade econômico-financeira da empresa contratada e a ausência da garantia contratual não são as causas determinantes do prejuízo incorrido, mas a conduta dos responsáveis em atestar e autorizar pagamentos de serviços, em caráter quantitativo e qualitativo, diversos dos efetivamente realizados, bem como da empresa de receber tais pagamentos sem a devida contrapartida.
Nesse sentido, as alegações de defesa de Adalberto Pinheiro de Araújo não comportam acolhimento, visto que não elidiram a irregularidade, tampouco conseguiram afastar a sua responsabilidade. 
Devem ser considerados revéis a Construtora Fenix Ltda. - ME e o responsável Luís Alberto Plasencia Aguirre, tendo em vista que, embora tenham sido regularmente citados, permaneceram silentes.
Diante desses elementos, incorporando as análises apresentadas nos pareceres precedentes como razões de decidir, julgo irregulares as contas dos responsáveis Adalberto Pinheiro de Araújo e Luís Alberto Plasencia Aguirre, bem como da Construtora Fenix Ltda. - ME, condenando-os, solidariamente, em débito correspondente ao valor histórico de R$ 304.127,23, a ser atualizado monetariamente e acrescido de juros de mora, e aplico-lhes, individualmente, a multa prevista no art. 57 da Lei 8.443/1992. 
Ante o exposto, voto no sentido de que o Tribunal adote a deliberação que ora submeto à apreciação deste Colegiado.
TCU, Sala das Sessões Ministro Luciano Brandão Alves de Souza, em 16 de março de 2021
WALTON ALENCAR RODRIGUES 
Relator